臺灣臺北地方法院刑事判決　　　　　　 100年度易字第1922號
公　訴　人　臺灣臺北地方法院檢察署檢察官
被　　　告　符樹東
　　　　　　賈正忠
　　　　　　鄭又元
上列被告等因傷害案件，經檢察官提起公訴（一○○年度偵字第
一二二六八號），本院判決如下：
    主  文
符樹東共同傷害人之身體，處拘役伍拾伍日，如易科罰金，以新
臺幣壹仟元折算壹日。
賈正忠傷害人之身體，處拘役肆拾日，如易科罰金，以新臺幣壹
仟元折算壹日。
鄭又元共同傷害人之身體，處拘役肆拾伍日，如易科罰金，以新
臺幣壹仟元折算壹日。
    事  實
一、符樹東與賈正忠原均為址設臺北市○○區○○路三段一○三
    號三樓東森房屋仲介公司（下稱東森房屋）之同事，於民國
    一○○年三月九日下午四時許，二人因裝設網路線事宜意見
    不合而起口角，竟各基於傷害之犯意，徒手互相毆打，符樹
    東並以電話聯絡鄭又元前來助陣，鄭又元即與真實年籍姓名
    不詳之四名成年男子同至東森房屋，符樹東接續與鄭又元及
    真實年籍姓名不詳之四名成年男子共同基於傷害賈正忠之犯
    意聯絡，徒手毆打賈正忠，致賈正忠受有臉部多處擦挫傷及
    紅腫、頭部局部紅腫、右頸部疼痛、左側胸壁疼痛、左眼鈍
    挫傷、左側肋骨鈍挫傷，疑似骨折（起訴書漏載臉部多處紅
    腫、左眼鈍挫傷、左側肋骨鈍挫傷，疑似骨折）等傷害，符
    樹東則受有左額頭皮、右臉之擦挫傷、雙手挫傷、背部挫傷
    （起訴書漏載背部挫傷）等傷害。
二、案經符樹東、賈正忠分別訴由臺北市政府警察局文山第一分
    局移送臺灣臺北地方法院檢察署檢察官偵查起訴。
    理  由
壹、程序方面：
    按被告以外之人於審判外之言詞或書面陳述，除法律有規定
    者外，不得作為證據；又被告以外之人於審判外之陳述，雖
    不符合同法第一百五十九條之一至第一百五十九條之四之規
    定，但經當事人於審判程序同意作為證據，法院審酌該言詞
    陳述或書面陳述作成時之情況，認為適當者，亦得為證據；
    又當事人、代理人或辯護人於法院調查證據時，知有第一百
    五十九條第一項不得為證據之情形，而未於言詞辯論終結前
    聲明異議者，視為有前項之同意，刑事訴訟法第一百五十九
    條第一項及第一百五十九條之五分別定有明文。查本判決下
    列所引用之各項證據方法之證據能力，當事人於本院準備程
    序及審判期日中均未予爭執，且迄至言詞辯論終結前亦未再
    聲明異議，本院審酌該等言詞陳述及書面陳述作成時之情況
    ，並無不宜作為證據之情事，依刑事訴訟法第一百五十九條
    之五之規定，自得作為證據，合先敘明。
貳、實體方面：
一、證據之認定：
    訊據被告符樹東、賈正忠固坦承於一○○年三月九日下午四
    時許，在東森房屋內因裝設網路線事宜意見不合，並發生扭
    打之事，被告鄭又元固坦承於一○○年三月九日下午因接獲
    被告符樹東之電話，而與友人前往東森房屋之事，然被告三
    人均矢口否認有何傷害犯行，被告符樹東及賈正忠均辯稱：
    渠等於上開時地雖有發生肢體衝突，但渠等行為應屬正當防
    衛；被告符樹東另辯稱：伊遭被告賈正忠毆打後，係因害怕
    而打電話叫被告鄭又元至東森房屋，伊並無與被告鄭又元共
    同傷害被告賈正忠；被告鄭又元辯稱：伊因被告符樹東以電
    話告知其在東森房屋遭毆打，伊方與友人一同至東森房屋，
    然伊並無與被告符樹東共同傷害被告賈正忠云云。惟查：
  (一)被告賈正忠部分：
  1.告訴人即被告符樹東於案發時地受有如犯罪事實所載之傷害
    ，該傷勢確係被告賈正忠所為，業據被告符樹東於警詢及偵
    查時指述甚詳，且為被告賈正忠所是認（偵卷第四頁背面，
    本院卷第三六頁背面、四十、四一頁參照），並有被告符樹
    東於案發當日至臺北市立萬芳醫院就診之甲種診斷證明書一
    紙在卷可稽（偵卷第十五頁參照），又該傷勢與被告符樹東
    於警詢及偵查時證述受傷之情節均大致相符，若非其親身經
    歷，何能清楚陳述相關言詞。再被告符樹東與賈正忠間本無
    嫌隙，被告符樹東應無誣告之理。另被告符樹東既係在遭受
    攻擊後，旋即前往醫院就診，顯無捏造傷勢之可能。
  2.又參之證人即東森房屋職員郭文雄於本院審理時及證人即東
    森房屋職員曾惟竺於偵查及本院審理時均證述：伊於案發時
    地有親自見到被告賈正忠與符樹東發生扭打等語（偵卷第三
    二頁，本院卷第五七頁背面、五八頁背面、六十頁參照），
    核與證人即東森房屋職員許少武於本院審理時證述：被告賈
    正忠與符樹東係在伊座位右後方發生衝突，伊聽到聲音回頭
    看時，被告賈正忠與符樹東均已倒在地上等語（本院卷第五
    六頁背面參照）；證人即東森房屋職員林敬元、余啟於本院
    審理時分別證述：被告賈正忠與符樹東發生衝突時，伊雖在
    東森房屋一樓而沒有親見，但同事有告知被告賈正忠與符樹
    東發生衝突，伊上樓察看時雙方衝突已經結束，但伊發現被
    告賈正忠與符樹東都有負傷之情形等語（本院卷第五四、五
    五頁參照）之情節相符。足認被告賈正忠確有傷害被告符樹
    東之行為。
  3.綜上，被告賈正忠確實有於上開時地，徒手傷害被告符樹東
    ，致被告符樹東受有上述之傷害，至為明確。
  (二)被告符樹東、鄭又元部分：
  1.告訴人即被告賈正忠於案發時地受有如犯罪事實所載之傷害
    ，該傷勢確係被告符樹東、鄭又元及真實年籍姓名不詳之四
    名成年男子所為，業據被告賈正忠於警詢、偵查及本院審理
    時指述甚詳，並有被告賈正忠於案發當日至臺北市立萬芳醫
    院就診之甲種診斷證明書，及一○○年三月十二日至臺北市
    立萬芳醫院就診之乙種診斷證明書各一紙在卷可稽（偵卷第
    十四頁，本院卷第二七之一頁參照），且該傷勢與被告賈正
    忠於警詢、偵查及本院審理時證述受傷之情節均大致相符，
    若非其親身經歷，何能清楚陳述相關言詞。再被告賈正忠與
    符樹東及鄭又元間本無嫌隙，被告賈正忠應無誣告之理。另
    被告賈正忠既係在遭受攻擊後，旋即前往醫院就診，顯無捏
    造傷勢之可能。
  2.次參諸證人郭文雄、許少武、林敬元、余啟前述貳一(一)2.所
    為證述之情節均相符合，而被告符樹東亦坦承與賈正忠間有
    發生扭打乙情（偵卷第六頁背面、七、三四頁，本院卷第一
    ○五、一○八頁背面參照）。足認被告符樹東於被告鄭又元
    前來助陣前確有傷害被告賈正忠之行為。
  3.又徵諸被告符樹東於警詢及本院訊問時供稱：伊於案發前與
    被告賈正忠在東森房屋，因裝設網路線事宜意見不合發生爭
    執，進而發生扭打，嗣伊撥打電話予被告鄭又元，請被告鄭
    又元至東森房屋等語（偵卷第六頁背面、七頁，本院卷第一
    ○五、一○八頁背面、一○九參照），被告鄭又元亦於警詢
    、偵查及本院訊問時亦供稱：伊至東森房屋前有接獲被告符
    樹東之來電，電話中被告符樹東有告知遭他人毆打之事，伊
    當時正好與友人在一起，遂與友人一同至東森公司等語（偵
    卷第八頁背面，本院卷第六二頁背面、六三、一○九頁參照
    ），衡情被告符樹東於案發前與被告賈正忠間已有口角，又
    於案發時與被告賈正忠發生肢體衝突，被告符樹東復於衝突
    暫停時打電話予被告鄭又元告知遭毆打一事，而被告鄭又元
    於接獲上開電話後即與友人四人（詳下述5.）同至東森房屋
    處，足認被告符樹東撥打上開電話邀約被告鄭又元，及被告
    鄭又元帶同友人四人至東森房屋，均有傷害被告賈正忠之犯
    意聯絡。
  4.另被告鄭又元先於警詢及偵查時供述：伊接獲被告符樹東告
    知遭欺負之電話後，即與另外二至三位友人一同至東森房屋
    ，伊看到被告符樹東與賈正忠正在互毆，伊就上前把雙方拉
    開，伊沒有打被告賈正忠云云（偵卷第八頁背面、三四頁參
    照）；又於一○○年十月二十七日本院審理時改稱：伊與另
    一名友人同至東森房屋時，被告符樹東及賈正忠已經打完了
    ，伊在案發現場待不到五分鐘就與友人一同回家云云（本院
    卷第六二頁背面、六三頁參照）；後於一○○年十二月八日
    本院審理時另改稱：伊是與三名友人同至東森房屋時，伊只
    有與其中一名友人一起上樓云云（本院卷第一○九頁參照）
    ，前後供述不一，其否認有與友人一同傷害被告賈正忠云云
    ，是否可採，已非無疑。而被告於賈正忠於警詢、偵查及本
    院審理時均證稱：伊與被告符樹東衝突暫停後，被告符樹東
    有打電話邀約友人，待被告鄭又元及其友人至東森房屋後，
    被告符樹東、鄭又元及上開友人又動手毆打伊等語（偵卷第
    四頁背面、三二頁參照），其就遭被告符樹東、鄭又元及其
    友人毆打之證述前後均為一致，並無相互矛盾之處。再參之
    證人郭文雄於本院審理時證述：被告賈正忠與符樹東發生第
    一波衝突後，大約有四至五名不明人士至東森房屋，上開四
    至五名不明人士有與被告賈正忠發生扭打等語（本院卷第六
    十頁背面參照）；證人曾惟竺於偵查中證述：伊於案發時有
    親見被告符樹東及其所找之友人與被告賈正忠互相拉扯等語
    （偵卷第三二頁參照）；證人林敬元於本院審理時證述：伊
    於案發當日有看見幾位非本公司之職員後來至東森房屋，之
    後有看到被告賈正忠出現比之前與被告符樹東衝突時更多之
    傷害等語（本院卷第五四頁參照），綜合印證上開證據資料
    ，依經驗法則，足認被告符樹東邀集被告鄭又元至東森房屋
    後，有接續上開傷害之犯意，與被告鄭又元及其所帶同之友
    人四人，再共同傷害被告賈正忠之行為甚明。被告鄭又元辯
    稱未傷害被告賈正忠云云，核屬事後卸責之詞，不足採信。
  5.再被告鄭又元確有帶同其友人至東森房屋傷害被告賈正忠乙
    節，業經本院認定如前，至被告鄭又元究竟帶同幾人至東森
    房屋傷害被告賈正忠，依被告賈正忠於本院審理時證述：因
    被告符樹東、鄭又元及其所帶同之友人一至東森房屋後即毆
    打伊，伊在毆打停頓中有看到除被告符樹東外，約有四至五
    人，後來上開毆打伊之人輪流打伊，約輪序五至六次，後經
    警方提示監視錄影翻拍照片，伊確定被告符樹東共找五人前
    來等語（本院卷第一○六參照），而證人郭文雄於本院審理
    時證述：被告賈正忠與符樹東發生第一波衝突後，大約有四
    至五名不明人士至東森房屋，上開四至五名不明人士有與被
    告賈正忠發生扭打等語（本院卷第六十頁背面參照），及證
    人曾惟竺於偵查時證述：伊有看見被告符樹東、賈正忠與五
    名真實年籍姓名不詳之成年男子互相拉扯等語（偵卷第三二
    頁參照）亦大致相符，且被告符樹東、鄭又元警詢時對警方
    詢以被告鄭又元有夥同四名真實年籍姓名不詳之成年男子至
    東森房屋之事均不爭執（偵卷第六頁背面、八頁背面參照）
    ，足認被告鄭又元確於案發時與四名真實年籍姓名不詳之成
    年男子同至東森房屋傷害被告賈正忠無訛。
  6.末證人曾惟竺雖於本院審理時證述：伊案發時有見到不是東
    森房屋之員工，但有幾位伊已不記得，這幾人是因為被告符
    樹東打電話請朋友帶伊至醫院就診而來，伊在案發時始終在
    場云云（本院卷第五八頁參照），然與其於偵查時具結證稱
    ：「（問：鄭又元有無到場？）答：我不記得了，因為當時
    我有到樓下。（問：賈正忠說符樹東找了五名男子到場一起
    打他，有無看見？）答：我有看見他們一群人互相在拉扯」
    等語（偵卷第三二頁參照），則證人曾惟竺就其是否始終在
    場，是否有親見被告符樹東找來助陣之人數及案發現場是否
    有拉扯等節，先後證述不一，是就此部分證述之真實性已有
    可疑。又參之證人曾惟竺於本院審理時經提示上開於另案偵
    查之證述內容，即改證述：伊在偵查中證述看到一群人互相
    拉扯是指伊有看到兩位男子把被告符樹東與賈正忠拉開，因
    位伊看到被告賈正忠在打被告符樹東云云（本院卷第五九頁
    參照）。因證人曾惟竺對於關鍵性之問題均避而不答，顯見
    其於本院審理時之上開證述，應係事後迴護被告符樹東及鄭
    又元之詞，自不足採信。
  7.就被告賈正忠所受傷害部分，起訴書依臺北市立萬芳醫院之
    甲種診斷證明書載稱為「臉部多處擦挫傷及紅腫（漏載）、
    頭部局部紅腫、右頸部疼痛、左側胸壁疼痛」，然因被告賈
    正忠於一○○年三月九日至臺北市立萬芳醫院就診後，又於
    同年月十二日至該醫院就診，並經該醫院先後開立甲種及乙
    種診斷證明書，依上開診斷證明書所載內容以觀，甲種診斷
    證明書上所指「臉部多處擦挫傷及紅腫」及「左側胸壁疼痛
    」等傷害，與乙種診斷證明書上所指「左眼鈍挫傷」及「左
    側肋骨鈍挫傷，疑似骨折」等傷害相符，且被告賈正忠前後
    就診時間僅隔二日，應無捏造傷勢之可能，是上開乙種診斷
    證明書所載之傷害亦屬前揭被告符樹東、鄭又元及四名真實
    年籍姓名不詳之成年男子傷害所致，為起訴效力所及，本院
    自得併予審理，附此敘明。
  (三)另按彼此互毆，必以一方初無傷人之行為，因排除對方不法
    之侵害而加以還擊，始得以正當防衛論。且衡之一般社會經
    驗法則，互毆係屬多數動作構成單純一罪而互為攻擊之傷害
    行為，縱令一方先行出手，而還擊一方在客觀上苟非單純僅
    對於現在不法之侵害為必要排除之反擊行為，因其本即有傷
    害之犯意存在，則對其互為攻擊之還手反擊行為，自無主張
    防衛權之餘地（最高法院八十三年度臺上字第四二九九號判
    決、八十四年度臺非字第二○八號判決意旨參照）。查被告
    賈正忠與符樹東於案發時地互相傷害等情，業經本院認定如
    上，被告賈正忠與符樹東雖均主張有正當防衛之情形，然被
    告賈正忠與符樹東之行為，既非單純僅對於現在不法之侵害
    為必要排除之反擊行為，揆諸前揭說明，均無主張防衛權之
    餘地。
  (四)綜上，被告三人上開所辯均係卸責之詞，不足採信，本案事
    證明確，被告三人犯行均堪認定，均應依法論科。
二、論罪科刑之法律理由：
  (一)核被告三人所為，均係犯刑法第二百七十七條第一項之傷害
    罪。又按「共同正犯之意思聯絡，原不以數人間直接發生者
    為限，即有間接之聯絡者，亦包括在內。如甲分別邀約乙、
    丙犯罪，雖乙、丙間彼此並無直接之聯絡，亦無礙於其為共
    同正犯之成立」（最高法院七十七年臺上字第二一三五號判
    例意旨參照）；次按共同正犯於其犯意聯絡範圍內，雖僅參
    與部分犯行之實施，仍應對其他共犯所分擔實施之犯行負全
    部事實之刑責；且共同正犯之意思聯絡，並不以數人間直接
    發生者為限，即有間接之聯絡者，亦包括在內（最高法院八
    十一年度臺上字第六六○一號判決意旨參照）。本案被告符
    樹東、鄭又元與真實年籍姓名不詳之四名成年男子，就上開
    犯行有犯意聯絡及行為分擔，均應論以共同正犯。再按數行
    為於同時同地或密切接近之時地實施，侵害同一法益，各行
    為之獨立性極為薄弱，依一般社會健全概念，在時間差距上
    ，難以強行分開，在刑法評價上，以視為數個舉動之接續施
    行，合為包括之一行為予以評價，較為合理，則屬接續犯，
    而為包括之一罪（最高法院八十六年臺上字第三二九五號判
    例參照）。查被告符樹東雖先後有二次傷害被告賈正忠之行
    為，然被告符樹東之傷害動機均係因與被告賈正忠因裝設網
    路線事宜所生，且係於同一時、地實施，是該等傷害行為之
    時間、空間具密接性，所侵害之法益同一，依一般社會通念
    ，難以強行區分，應論以接續犯一罪。
  (二)爰審酌被告賈正忠與符樹東間，因裝設網路線事宜而發生爭
    執，被告賈正忠與符樹東不思以和平方法解決，竟以互毆方
    式傷害對方，且被告符樹東又夥同被告鄭又元及真實年籍姓
    名不詳之四名成年男子共同傷害被告賈正忠，兼衡渠等之素
    行犯罪動機、目的、手段、所受傷勢，及被告三人均否認犯
    行之犯後態度，暨迄未賠償告訴人之損害等一切情狀，分別
    量處如主文所示之刑，並均諭知易科罰金之折算標準。
據上論斷，應依刑事訴訟法第二百九十九條第一項前段，刑法第
二十八條、第二百七十七條第一項、第四十一條第一項前段，刑
法施行法第一條之一第一項、第二項前段，判決如主文。
本案經檢察官林易萱到庭執行職務。
中    華    民    國   100    年    12    月   29     日
                  刑事第九庭    法  官  溫祖明
上正本證明與原本無異。
如不服本判決應於收受送達後10日內向本院提出上訴書狀，並應
敘述具體理由；其未敘述上訴理由者，應於上訴期間屆滿後20日
內向本院補提理由書（均須按他造當事人之人數附繕本）「切勿
逕送上級法院」。告訴人或被害人如對於本判決不服者，應具備
理由請求檢察官上訴，其上訴期間之計算係以檢察官收受判決正
本之日期為準。
                                書記官  李珮芳
中    華    民    國   100    年    12    月    29    日
附錄本案論罪科刑法條全文：
中華民國刑法第277條
傷害人之身體或健康者，處3 年以下有期徒刑、拘役或1 千元以
下罰金。
犯前項之罪因而致人於死者，處無期徒刑或7 年以上有期徒刑；
致重傷者，處3 年以上10年以下有期徒刑。